---
title: "Ankara Trafik Yoğunluğu ve Seyahat Süresi Analizi"
author-title: "HAZIRLAYANLAR"
author: "  
        **Bayram AKALAN & Cihan COŞKUN**"   
format:
  html:
    code-fold: true
    theme: cosmo
    toc: true
execute:
  warning: false
  message: false
---

# Amaç ve Kapsam

Ankara, Türkiye’nin en yoğun nüfuslu şehirlerinden biridir ve trafik yoğunluğu günlük yaşamı doğrudan etkilemektedir. Özellikle işe gidiş ve dönüş saatlerinde yaşanan trafik artışı, ulaşım sürelerini uzatmakta ve şehir içi mobiliteyi zorlaştırmaktadır.

Bu çalışmanın amacı, Ankara’daki trafik yoğunluğu verilerini analiz ederek:

-   Trafik yoğunluğunun aylara göre değişimini incelemek
-   Ortalama araç hızındaki değişimleri değerlendirmek
-   Trafik yoğunluğu ile seyahat süresi arasındaki ilişkiyi ortaya koymak
-   Pik trafik saatlerini belirlemek

olarak belirlenmiştir.

# Veri Seti

Bu çalışmada kullanılan veri seti, Ankara trafik yoğunluk verileri temel alınarak oluşturulmuştur.

Veri setinde aşağıdaki değişkenler bulunmaktadır:

| Değişken                | Açıklama                         |
|-------------------------|----------------------------------|
| month                   | Ay                               |
| congestion_index        | Trafik yoğunluk indeksi          |
| average_speed_kmh       | Ortalama hız (km/h)              |
| average_travel_time_min | Ortalama seyahat süresi (dakika) |
| peak_hour               | Pik trafik saati                 |

## Veri Kaynağı

Bu çalışmada kullanılan trafik verileri, Ankara trafik yoğunluğu verileri ve TomTom Traffic Index platformundaki açık trafik göstergeleri temel alınarak oluşturulmuştur.

Kaynaklar:

-TomTom Traffic Index 

  <https://www.tomtom.com/traffic-index/>

-Ankara Büyükşehir Belediyesi Açık Veri Portalı 

  <https://seffaf.ankara.bel.tr/>

Veri seti, proje kapsamında analiz ve görselleştirme amacıyla düzenlenmiş ve yeniden yapılandırılmıştır.

## Veri Hakkında Genel Bilgiler

Kullanılan Kütüphaneler;

```{r}
library(tidyverse)
library(readr)
library(ggplot2)
```

### Verinin Yüklenmesi

```{r}
trafik <- read.csv("ankara_trafik.csv")
head(trafik)
```

## Keşifsel Veri Analizi (EDA)

### Veri Yapısı
```{r}
str(trafik)

summary(trafik)
```

Analiz sonucunda veri setinde eksik veri bulunmadığı görülmüştür. Trafik yoğunluğu, ortalama hız ve seyahat süresi değişkenleri analiz için uygun yapıdadır.

### Trafik Yoğunluğunun Aylara Göre Analizi

```{r}
ggplot(trafik, aes(x = month, y = congestion_index)) +
  geom_col() +
  labs(
    title = "Aylara Göre Trafik Yoğunluğu",
    x = "Ay",
    y = "Yoğunluk İndeksi"
  ) +
  theme_minimal()
```

Grafik incelendiğinde trafik yoğunluğunun özellikle yaz aylarına yaklaşırken arttığı görülmektedir. En yüksek yoğunluk Ekim ayında gözlenmiştir.

### Ortalama Hız Analizi

```{r}
ggplot(trafik, aes(x = month, y = average_speed_kmh, group = 1)) +
  geom_line(linewidth = 1) +
  geom_point(size = 3) +
  labs(
    title = "Aylara Göre Ortalama Araç Hızı",
    x = "Ay",
    y = "Ortalama Hız (km/h)"
  ) +
  theme_minimal()
```

Trafik yoğunluğu arttıkça ortalama araç hızında düşüş gözlenmektedir. Özellikle yoğun dönemlerde şehir içi ulaşım hızının ciddi şekilde azaldığı görülmektedir.

### Trafik Yoğunluğu ve Seyahat Süresi İlişkisi

```{r}
ggplot(trafik, aes(x = congestion_index, y = average_travel_time_min)) +
  geom_point(size = 3) +
  geom_smooth(method = "lm", se = FALSE) +
  labs(
    title = "Trafik Yoğunluğu ve Seyahat Süresi İlişkisi",
    x = "Trafik Yoğunluğu",
    y = "Seyahat Süresi (dk)"
  ) +
  theme_minimal()
```

Grafik, trafik yoğunluğu arttıkça seyahat süresinin de arttığını göstermektedir. Bu durum trafik yoğunluğu ile seyahat süresi arasında pozitif yönlü bir ilişki olduğunu ortaya koymaktadır.

### Pik Trafik Saatleri

```{r}
ggplot(trafik, aes(x = peak_hour)) +
  geom_bar() +
  labs(
    title = "Pik Trafik Saatleri",
    x = "Saat",
    y = "Gözlem Sayısı"
  ) +
  theme_minimal()
```

Analiz sonuçlarına göre Ankara’da trafik yoğunluğunun en fazla olduğu saatler genellikle 18:00 ve 19:00 saatleridir. Bu durum mesai çıkış saatleriyle uyumludur.

### Korelasyon Analizi

```{r}
ggplot(trafik,
       aes(x = congestion_index,
           y = average_travel_time_min)) +
  geom_point(size = 3) +
  geom_smooth(method = "lm", se = FALSE) +
  labs(
    title = "Trafik Yoğunluğu ve Seyahat Süresi Arasındaki İlişki",
    x = "Trafik Yoğunluğu",
    y = "Seyahat Süresi (dk)"
  ) +
  theme_minimal()
```

Korelasyon sonucu, trafik yoğunluğu ile seyahat süresi arasında güçlü bir ilişki olduğunu göstermektedir.

# Bulgular

Bu çalışma kapsamında elde edilen temel bulgular aşağıdaki gibidir:

-   Trafik yoğunluğu yıl içerisinde değişkenlik göstermektedir.

-   Ortalama araç hızları trafik yoğunluğu arttıkça düşmektedir.

-   Trafik yoğunluğu ile seyahat süresi arasında pozitif ilişki bulunmaktadır.

-   En yoğun trafik saatleri akşam mesai çıkışına denk gelmektedir.

-   Ankara’da şehir içi ulaşım yoğunluğu özellikle sonbahar döneminde artış göstermektedir.

# Sonuç

Bu çalışmada Ankara trafik yoğunluğu verileri analiz edilmiştir. Yapılan analizler sonucunda trafik yoğunluğu ile seyahat süresi arasında anlamlı bir ilişki olduğu gözlenmiştir.

## Kazanımlar:

-   Şehir planlama,

-   Trafik yönetimi,

-   Toplu taşıma optimizasyonu

gibi alanlarda karar destek mekanizmaları açısından önemli bilgiler sunmaktadır.

**Gelecek çalışmalarda:**

-   Gerçek zamanlı trafik verileri,

-   Meteorolojik veriler,

-   Nüfus yoğunluğu,

-   Özel gün ve etkinlik etkileri

gibi ek değişkenler kullanılarak daha kapsamlı analizler gerçekleştirilebilir.

# KAYNAKÇA

-   Ankara Büyükşehir Belediyesi Açık Veri Portalı

-   TomTom Traffic Index

-   R Programming Language

-   Quarto Documentation

## Yapay Zekâ Kullanım Beyanı

Bu çalışmanın hazırlanması sırasında veri analizi, raporlama yapısı ve kod geliştirme süreçlerinde üretken yapay zekâ araçlarından destek alınmıştır. Nihai içerik gözden geçirilmiş ve akademik değerlendirme tarafımızca yapılmıştır.
